臺灣臺北地方法院民事判決　　　　　　 94年度簡上字第266號
上訴人即
被上訴人　　甲○○
訴訟代理人　曹大誠律師
被上訴人即
上　訴　人　乙○○
上列當事人間請求給付買賣價金等事件，上訴人對於中華民國九
十三年九月二十九日本院臺北簡易庭92年度北簡字第2363號第一
審判決提起上訴，本院於九十四年八月九日言詞辯論終結，判決
如下：
    主  文
原判決關於駁回上訴人甲○○後開第二項之訴部分，及命上訴人
甲○○負擔訴訟費用之裁判均廢棄。
被上訴人乙○○應再給付上訴人甲○○新台幣貳萬肆仟柒佰陸拾
肆元，及自民國九十二年二月十四日起至清償日止，按年息百分
之五計算之利息。
上訴人乙○○之上訴及甲○○其餘上訴均駁回。
第一審關於命上訴人甲○○負擔訴訟費用部分，及第二審訴訟費
用關於上訴人甲○○上訴部分，由被上訴人乙○○負擔三分之一
，餘由上訴人甲○○負擔。第二審訴訟費用關於乙○○上訴部分
，由上訴人乙○○負擔。
    事實及理由
一、上訴人即被上訴人甲○○（下稱甲○○）主張略以：（一）
    乙○○於民國91年2月17日以新台幣（下同）677萬元購買甲
    ○○所有坐落臺北市○○街119號4樓房屋及土地（下稱系爭
    房屋），嗣因系爭房屋於91年3月31日地震中受有損害，雙
    方約定該大樓於該次地震受損之修復，即外牆及全體住戶共
    同負擔部分由甲○○負擔，而標的物內部現況修繕，協議暫
    保留尾款20萬元，由乙○○負責保管及督工，待工程完竣，
    費用由此保留款扣除，餘額交還甲○○；經修復後，甲○○
    同意支付系爭房屋之修復費用為7萬5800元，乙○○尚應返
    還甲○○保留款餘額12萬4200元。又本件買賣於91年3月15
    日辦妥過戶，依契約約定，乙○○應於產權移轉登記後5日
    內一次付清尾款457萬元，如遲延給付，每逾1日應按該期未
    履行支付價款千分之一計算之違約金予甲○○。詎乙○○遲
    至91年4月16日始支付扣除保留20萬元後之尾款，共計遲延
    26日，應給付甲○○違約金11萬8820元。又該大樓受有損害
    ，經全體住戶共同出資修繕，共計支出162萬5000元，甲○
    ○經協調須付4萬5000元，全部工程完竣計結餘33萬5267元
    ，依照分攤比例，本應退還9284元，惟經住戶會議決議，此
    結餘款轉為大樓老舊設施維護更新使用，而集中保管未予退
    還，此部分款亦應由乙○○退還甲○○，故乙○○應給付甲
    ○○違約金11萬8820元、退還保留款餘額12萬4200元及代墊
    款9284元，爰依民法第250條、第367條及第179條之規定，
    起訴請求乙○○應給付甲○○25萬2304元，及自起訴狀繕本
    送達翌日起至清償日止，按年息5%計算之利息。原審判決乙
    ○○應給付甲○○14萬5900元（退還房屋修繕費用10萬200
    元、違約金4萬5700元），及自92年2月14日至清償日止，按
    年息5%計算之利息。甲○○其餘之訴駁回。（二）甲○○就
    其敗訴部分不服提起上訴主張有關退還房屋修繕費用餘額12
    萬4200元部分：系爭20萬元保留款，係「修復」之用，為系
    爭房屋買賣契約第16條第2項所明定，故非「修復」之支出
    ，即不應由甲○○負擔。一般而言，受地震損壞建築物之「
    修復」係指將受到地震損傷之部位或構材回復至原設計或接
    近原設計之良好情況，而「補強」則除了將部位或構材回復
    至損害發生前之狀況外，並為特定目的而將部位或構材施予
    強化或增加新構材提昇整個標的物之結構強度或耐力之行為
    ，兩者性質截然不同，系爭房屋主樑為現況修繕僅需以環亞
    樹脂灌入修復，細裂縫處僅需以補土油漆方式處理，外表再
    重新粉刷油漆或貼磁磚即可，尚無包覆碳纖維之必要，乙○
    ○執意梁包炭纖維，係屬「補強」，非「修復」，並且擅自
    延伸到室外樓梯間，主梁碳纖維包覆6萬8400元應由乙○○
    自行負擔：則因包覆系爭房屋主樑碳纖維之需要而拆除樑下
    部分原有牆面及客廳轉角牆面等重新修補磚塊、粉光費用，
    自非系爭房屋修復現況所必須，此部分修繕費用2萬元應由
    乙○○負擔；客廳轉角等龜裂牆壁拆除工程，乃係就系爭房
    屋現況為改良，並非僅就系爭房屋現況為修繕，此筆改良費
    用1萬7000元，自應由乙○○自行負擔。牆、樑柱有龜裂現
    象修補、粉光計1萬9000元中因樑包碳纖維後致包工粉光困
    難而增加之2000元工資，應由乙○○自行負擔。綜上所述，
    乙○○應返還甲○○系爭房屋價金保留款餘額應為10萬200
    元。查買賣契約第6條已明文約定，兩造並無另對於尾款之
    給付「可配合貸款辦理」之約定。系爭房屋於91年3月15日
    辦妥產權移轉登記，乙○○遲至91年4月16日始支付尾款，
    共計遲延26日，依契約第9條規定，乙○○自應給付違約金
    11萬8820元。另管理委員會所為決議為全體住戶代表所做成
    ，自仍得拘束各該住戶，今大樓修繕結餘款留作大廈公共支
    出之用，該筆結餘款已使用於大廈修繕或管理之公共支出，
    實質上甲○○不啻代乙○○預為支付，乙○○繼甲○○之後
    成為該大廈住戶，自屬享有利益，應返還甲○○修繕費用結
    餘款9284元。賀禮3萬元甲○○從未同意，且甲○○之兄林
    誠吉於原審到庭已否認其說，自屬無理由。為此上訴聲明原
    審判決不利於甲○○部分廢棄。乙○○除依原審判決應給付
    甲○○14萬5900元外，另應給付甲○○8萬2404元，及均自
    92年2月14日起至清償日止，按年息5%計算之利息。答辯聲
    明上訴人之上訴駁回。
二、被上訴人即上訴人乙○○則以：（一）於簽訂買賣契約時，
    兩造約定尾款給付日須待乙○○向銀行依國宅優惠貸款辦法
    核貸後，始行給付，乙○○於91年3月29日（星期五）下午5
    時許，始收受臺北市國宅處寄發之「國宅優惠貸款證明」，
    故乙○○於同年4月1日始可持該書件至銀行辦理核貸事宜。
    惟於91年3月31日因發生地震，致使甲○○所有之房屋多處
    受損，乙○○即刻向代書反應應查明房屋受損狀況及損害責
    任歸屬之釐清後，再行辦理交屋及尾款給付事宜，兩造於91
    年4月6日在中信房屋之辦公處所協商前揭責任歸屬事宜，並
    於同年月15日將相關修繕義務載明於合約後，兩造即約同於
    中國信託商業銀行永吉分行進行尾款之交付，乙○○並無遲
    延給付之情事。又甲○○允以保留20萬元之買賣價金交由乙
    ○○修繕之用時，雙方並未言明應行修繕之程度，當應以可
    供安全居住使用之程度為準，乙○○對於系爭房屋內部現況
    之修繕工程，合計支出修繕費用20萬7200元，並無修繕過當
    之處，而甲○○之代理人林誠吉於兩造商議之際，委由代書
    向乙○○表示甲○○答允致贈喬遷賀禮3萬元，二者共計23
    萬7200元，乙○○業已發函向甲○○主張抵銷保留款20萬元
    ，經抵銷後，甲○○尚積欠乙○○3萬7200元。且所謂山水
    華廈住戶會議雖決議「將結餘款轉為大樓老舊設施維護更新
    使用」，惟該大樓管理委員會並未向內政部登記，當日出席
    住戶亦未過半數，該會議決議之效力尚具爭議，是就該結餘
    款負返還義務者為大樓管理委員會，而非乙○○，甲○○之
    請求顯然依法無據等語，為此聲明原告之訴駁回，如受不利
    判決願供擔保免為假執行。（二）原審為上開判決後，乙○
    ○就其敗訴部分不服提起上訴略以：乙○○並無遲延付款而
    應給付違約金：按乙○○於購買系爭房屋簽約時雙方即言明
    並約定配合銀行貸款, 且言明乙○○欲辦理國宅處之優惠貸
    款之核貸事宜, 其時並曾詢張莉莉代書合約是否需註明,但
    張莉莉代書說沒關係, 還是等貸款撥款日為交屋日, 並應依
    實際程序之作業為之，簽定契約時並無約定確定交屋日，此
    事並業經甲○○之兄林誠吉、仲介汪秀琪、承辦此件買賣之
    張莉莉代書及乙○○胞姊盛蒞平於原審證述屬實，乙○○於
    簽約後即配合代書及銀行通知進行辦理各項繳稅、過戶及貸
    款等作業, 而無延遲對保之情事。另本案相關對保之程序並
    無影響銀行撥款, 影響銀行撥款者，實為市政府核發的「無
    住屋者自購住宅貸款證明」, 然此證明文件亦同為張莉莉代
    書代為申請, 被上訴人自始至終完全配合代書之通知及銀行
    之要求作業貸款程序，而無任何遲延情事之發生。有關修繕
    費用中包覆碳纖維費用部份：當初兩造約定由尾款保留新台
    幣20萬元，以供由乙○○自行修繕, 其時雙方亦未言明應為
    如何方法、程度之修繕，此有代書張莉莉及仲介汪小組證詞
    可供證明, 是乙○○自得以修復至堪供居住安全無虞之程度
    為發包修繕之標準，故乙○○乃委託廖仁巍建築師進行勘驗
    後施工，客廳轉角龜裂之修繕，也是依廖建築師建議，且包
    商也認同之修繕工法進行修繕，乃屬內部現況修繕範圍。而
    甲○○卻於原審突舉出大樓公用部份之修繕建議及行政院版
    的震災後建築物修復補強自我檢查手冊，作為依據，甲○○
    提出之吳甲乙技師對於大樓的修繕建議及行政院版的震災後
    建築物修復補強自我檢查手冊實為大樓管委會對於大樓公用
    部份之修繕依據, 與系爭房屋之修繕並無相關, 且建築師及
    專業修繕包商堪驗後即進行結構修繕, 並於大樓修繕報告出
    爐前即已修繕完畢。廖仁巍於原審證稱：「如只是灌注環氧
    樹脂，只是填補裂縫而已，但如果再次地震，會從原本灌注
    的地方斷裂」，故建議其中裂縫最多的二根主樑要包覆碳纖
    維，且負責修繕的專業結構修繕包商江進學亦證明依其經驗
    判定依系爭房屋裂損狀況確實需要包覆碳纖維，且上訴人交
    付房屋是因地震裂損，才需修繕，而被上訴人修繕部份係為
    裂損部份, 亦即為現況修繕之範圍, 故就相關之修繕工程之
    進行，並無逾此等之範圍。有關返還其交予管委會修繕費用
    結餘部份：按依甲○○前稱，管委會於91年8月25日召開會
    議決議，將結餘款轉為大樓老舊設施維護更新之使用用途,
    然查當日之會議，依甲○○提供之簽到冊顯示出席人數未過
    半, 又該會並未向內政部登記, 則其依法並無權利能力，其
    所為決議自無得依公寓大廈管理條例之相關規定拘束各該住
    戶之效力，是甲○○所支付該大樓修繕款項之結餘款仍為甲
    ○○及其他住戶所共有，乙○○並無受有利益之情事，故就
    該等結餘返還之義務者, 應為該管理委員會而非乙○○。有
    關3萬元部分：系爭買賣甲○○之兄林誠吉為其代理人，且
    林誠吉也承認代理甲○○簽草約、收訂金及商談買賣細節等
    等, 並承認其確曾應允贈3萬元給乙○○, 則林誠吉依代理
    之法理，其所應允之事，當應對甲○○生效。為此上訴聲明
    原判決不利乙○○部分廢棄，甲○○在第一審之訴及假執行
    均駁回。答辯聲明上訴人之上訴駁回。
三、協商兩造確認爭點如下：Ａ、不爭執事項：（一）乙○○於
    91年2月17日以677萬元購買甲○○所有系爭房屋，因系爭房
    屋於91年3月31日地震中受有損害，雙方約定該大樓於該次
    地震受損之修復，即外牆及全體住戶共同負擔部分由甲○○
    負擔，而標的物內部現況修繕，協議暫保留尾款20萬元，由
    乙○○負責保管及督工，待工程完竣，費用由此保留款扣除
    ，餘額交還甲○○。系爭房屋於91年3月15日辦妥過戶，乙
    ○○於91年4月15日支付扣除保留20萬元後之尾款。（二）
    該大樓所受損害，經全體住戶共同出資修繕，共計支出162
    萬5000元，甲○○經協調須先付4萬5000元，全部工程完竣
    計結餘33萬5267元，嗣經該大樓住戶會議決議，此結餘款轉
    為大樓老舊設施維護更新使用，而集中保管未予退還。（三
    ）乙○○經甲○○同意已支付該房屋樑裂縫ＥＰＯＸＹ樹脂
    灌注修補4萬800元、磚牆裂縫打Ｖ溝ＥＰＯＸＹ砂漿填補90
    00元、頂板鋼筋暴露打除ＥＰＯＸＹ砂漿填補2萬元、廢棄
    物清除運棄3000元及綜合油漆一日3000元，共計7萬5800元
    。Ｂ、爭執事項：（一）甲○○請求房屋修繕費用餘額12萬
    4200元是否有理由？（二）甲○○請求乙○○應給付違約金
    11萬8820元是否有理由？（三）甲○○請求修繕費用結餘款
    33萬5267元中應退還甲○○9284元是否有理由？（四）甲○
    ○有無同意致贈乙○○喬遷賀禮3萬元？
四、甲○○請求房屋修繕費用餘額12萬4200元是否有理由？甲○
    ○主張其僅同意支付系爭房屋之現況修繕費用7萬5800元，
    乙○○為便於出售，就系爭房屋所為之主粱碳纖維包覆、樑
    包碳纖下方牆面及客廳轉角牆面等重新修補磚塊、粉光、客
    廳轉角等龜裂牆壁拆除、垃圾清運、牆、樑柱有龜裂現象作
    修補、粉光及綜合油漆等工程項目，多屬於補強、粉光或油
    漆之工作，並非修復之範疇，該筆費用應由乙○○自行負擔
    。乙○○尚應返還甲○○系爭房屋價金保留款餘額12萬4200
    元。乙○○抗辯甲○○允以保留20萬元之買賣價金交由乙○
    ○修繕之用時，雙方並未言明應行修繕之程度，當應以可供
    安全居住使用之程度為準，乙○○對於系爭房屋內部現況之
    修繕工程，合計支出修繕費用20萬7200元，並無修繕過當之
    處。經查：
  １、本件兩造就系爭房屋內部現況修繕，協議暫保留買賣價金
      尾款20萬元，由乙○○負責保管及督工，待工程完竣，費
      用由此保留款扣除，餘額交還甲○○，甲○○已同意支付
      該房屋樑裂縫ＥＰＯＸＹ樹脂灌注修補4萬800元、磚牆裂
      縫打Ｖ溝ＥＰＯＸＹ砂漿填補9000元、頂板鋼筋暴露打除
      ＥＰＯＸＹ砂漿填補2萬元、廢棄物清除運棄3000元及綜
      合油漆1日3000元，共計7萬5800元等情，有不動產買賣契
      約書、振益工程實業有限公司工程估計單、合吉有限公司
      估價單及臺北敦南郵局第556號存證信函等件為證，復為
      兩造所不爭執，堪信為真實。
  ２、依系爭契約第16條規定：「．．．標的物內部現況修繕，
      雙方協議暫保留尾款貳拾萬元正，由買方負責保管及督工
      ，待工程完竣，費用由此保留款扣除，餘額再交還予賣方
      。」等語，則甲○○是否應支付系爭房屋各項工程修繕費
      用自應以該工程是否符合所謂「現況修繕」為其判斷標準
      。一般而言，受地震損壞建築物之「修復」係指將受到地
      震損傷之部位或構材回復至原設計或接近原設計之良好情
      況，而「補強」則除了將部位或構材回復至損害發生前之
      狀況外，並為特定目的而將部位或構材施予強化或增加新
      構材提昇整個標的物之結構強度或耐力之行為。
  （１）主樑碳纖維包覆6萬8400元部分：查證人即乙○○友人
        廖仁巍建築師於原審92年4月3日言詞辯論期日證稱：「
        （乙○○問，是否有建議就系爭房屋樑柱要包碳纖維？
        ）我當時有建議，如果只是灌注環亞樹脂，只是填補裂
        縫而已，但是如果再次發生地震，會從原本灌注的地方
        斷裂，所以我才會建議要加強這些主要的結構部分（即
        樑柱），因為樑柱已經受到地震及載重力的問題，我的
        目的是為了要加強樑柱強度。．．．」等語，而證人即
        系爭房屋樑柱修繕者江進學於同一言詞辯論期日亦證稱
        ：「．．．我是做結構補強的工作，對於結構補強，我
        們都是以低壓灌注施工法，材料是環亞樹脂，．．．他
        們問我如何修補？我有告知他們，裂縫灌注只是修補，
        如要補強，外面還要施作一層碳纖維，碳纖維與裂縫灌
        注當時是分別計價，．．．如果只有施作裂縫灌注修補
        ，也是可以，但是細小的縫隙，因為建築師有規範，是
        無法只以灌注方式補強，所以碳纖維包住，樑柱會比較
        堅固．．．為了要包碳纖維，我們有將樑柱下方部分牆
        面敲除，目的是為了要將整個樑柱徹底全面包住。」、
        「．．．隔壁的住戶牆面也有裂縫，希望我去修復，我
        是以環亞樹脂施工他的牆面，樓下也有住戶要我修復，
        但是因為經費不足，所以只有請我作低壓灌注而已。乙
        ○○的防屋除了低壓灌注外，碳纖維部分，總共施作二
        層．．．」等語，參以震災後住家房屋自我檢查手冊及
        專業結構技師吳甲乙勘查系爭山水華廈大樓後所為之山
        水華廈３３１地震受損修護建議記載可知，若裂縫寬度
        超過紙張可插入之寬度，可以環亞樹脂灌入修復，細裂
        縫則以補土油漆方式處理即可，以防止水氣滲入，外表
        再重新粉刷油漆或貼磁磚恢復原狀，室內裝修儘量不要
        拆除隔間牆。而山水華廈大樓各住戶，部分樑有剪力損
        傷，磚牆損傷，建議裂縫處應灌注ＥＰＯＸＹ修復，足
        認就系爭房屋主粱為現況修繕僅需以環亞樹脂灌入修復
        ，細裂縫處僅需以補土油漆方式處理，外表再重新粉刷
        油漆或貼磁磚即可，尚無包覆碳纖維之必要，是乙○○
        此部分所為之修復工程已逾系爭房屋現況修復之必要，
        此修復費用應由乙○○自行負擔。
  （２）樑包碳纖下方牆面及客廳轉角牆面等重新修補磚塊、粉
        光2萬元部分：本件系爭房屋主樑尚無包覆碳纖維之必
        要，已如前述，則因包覆系爭房屋主樑碳纖維之需要而
        拆除樑下部分原有牆面及客廳轉角牆面等重新修補磚塊
        、粉光費用，自非系爭房屋修復現況所必須，此部分修
        繕費用自應由乙○○負擔。
  （３）客廳轉角等龜裂牆壁拆除、垃圾清運計1萬7000元部分
        ：乙○○雖辯稱客廳轉角牆室內牆部分為單片牆，經包
        工及建築師建議此處應拆除重砌，而垃圾清運費除以上
        所指龜裂拆除垃圾外，還包含甲○○委託乙○○代為清
        運之床組、瓦斯爐、廚具及冷氣機之費用云云，惟為甲
        ○○所否認，則乙○○對此客廳轉角等龜裂牆壁拆除、
        垃圾清運為系爭房屋現況修繕所必須此一有利於乙○○
        之事實，自應負舉證之責。惟查，證人即系爭房屋泥作
        、修補者陳明烈於本院92年5月1日言詞辯論期日證稱：
        「．．．因為客廳的轉角我建議要打掉重新施作加強，
        ．．．客廳轉角則是有敲空部分的牆面去做補強的動作
        ．．．」等語，足認乙○○所為客廳轉角等龜裂牆壁拆
        除工程，乃係就系爭房屋現況為改良，並非僅就系爭房
        屋現況為修繕，此筆改良費用，自應由乙○○自行負擔
        。此外，乙○○對於客廳轉角等龜裂牆壁拆除、垃圾清
        運為系爭房屋現況修繕所必須，應由甲○○負擔費用等
        有利於己之事實，並未提出具體證據以實其說，其此部
        分所辯自難採信。
  （４）牆、樑柱有龜裂現象作修補、粉光計1萬9000元部分：
        甲○○雖主張原天花板裝潢以上之牆面、樑柱、樓板等
        依照購屋現況並無粉光，故無粉光需求，而天花板以下
        牆面以補土、油漆局部施工方式修復即可云云。然參酌
        前開震災後住家房屋自我檢查手冊所載，足認細裂縫應
        以補土油漆方式處理，以防止水氣滲入，外表並再重新
        粉刷油漆或貼磁磚恢復原狀，是乙○○自得請求甲○○
        給付系爭房屋牆、樑柱龜裂現象處之修補、粉光工程費
        用1萬7000元。至於乙○○另請求甲○○給付因樑包碳
        纖維後致包工粉光困難而增加之2000元工資云云，因樑
        包碳纖維非修復系爭房屋現況所必須之工程，已如前述
        ，故因樑包碳纖維後致包工粉光困難而增加之2000元工
        資，甲○○自無負擔之理。
  （５）綜合油漆7000元部分：甲○○主張比對左鄰右舍之施工
        情形，油漆工程都是半天不到一天即可以解決，故就綜
        合油漆1萬元部分，僅同意給付油漆一日工資3000元云
        云。惟觀之乙○○提出之照片，可知系爭房屋有多數牆
        面上有裂縫存在，酌以油漆工程費工、費時，而甲○○
        就其主張系爭房屋之油漆工程僅需耗時半天不到一天之
        對其有利於己之事實，並未提出任何證據以實其說，自
        應認乙○○請求甲○○支付綜合油漆1萬元（即再另行
        給付油漆7000元），應屬有據。
  ３、綜上所述，甲○○應給付乙○○系爭房屋之現況修繕費用
      ，除前開兩造不爭執7萬5800元外，甲○○尚應給付乙○
      ○牆、樑柱有龜裂現象作修補、粉光1萬7000元及綜合油
      漆7000元，故乙○○應返還甲○○系爭房屋價金保留款餘
      額應為10萬200元。
五、甲○○請求乙○○應給付違約金11萬8820元是否有理由？甲
    ○○主張本件買賣於91年3月15日辦妥過戶，依契約第3條約
    定乙○○應於產權移轉登記後5日內一次付清尾款457萬元，
    如遲延給付，每逾1日應按該期未履行支付價款千分之一計
    算之違約金予甲○○，乙○○遲至91年4月16日始支付扣除
    保留20萬元後之尾款，共計遲延26日，應給付甲○○違約金
    11萬8820元。乙○○抗辯於簽訂買賣契約時，兩造約定尾款
    給付日須待乙○○向銀行依國宅優惠貸款辦法核貸後，始行
    給付，乙○○於91年3月29日（星期五）下午5時許，始收受
    臺北市國宅處寄發之「國宅優惠貸款證明」，故乙○○於同
    年4月1日始可持該書件至銀行辦理核貸事宜，銀行4月1日始
    得為撥款事宜。惟於91年3月31日因發生地震，致使甲○○
    所有之房屋多處受損，乙○○即刻向代書反應應查明房屋受
    損狀況及損害責任歸屬之釐清後，再行辦理交屋及尾款給付
    事宜，兩造於91年4月6日在中信房屋之辦公處所協商前揭責
    任歸屬事宜，並於同年月15日將相關修繕義務載明於合約後
    ，兩造即約同於中國信託永吉分行進行尾款之交付，乙○○
    並無遲延給付之情事。經查：
  １、證人即陪同乙○○談論系爭買賣事宜之盛蒞平於原審92年
      4月3日言詞辯論期日證稱：「．．．簽約當時，乙○○有
      告訴代書要貸款，他們也有同意要貸款，正式簽約時，乙
      ○○有當面表示要貸款，乙○○有問代書，過戶後五天內
      有無辦法辦貸款？代書表示應該沒有問題，但是仍以貸款
      撥下為主，並且有約定雙方到於貸款撥下來後，再一起到
      銀行辦理交付尾款手續．．．」等語。
  ２、證人即本件房屋買賣代書張莉莉於原審92年5月1日言詞辯
      論期日證稱：「．．．兩造有約定在銀行撥款的同時，交
      付尾款給賣方．．．因為乙○○有表示有人民輔助貸款，
      是在簽約完畢之後才表示，．．．原本如果乙○○沒有輔
      助貸款，就根據契約約定，但是因為乙○○有輔助貸款，
      所以本件就沒有根據原本的契約去處理，這些在口頭上都
      有向兩造言明，當初都是兩造本人到場．．．」、「．．
      ．本件確實有可能在完稅時完成對保，但是因為乙○○的
      先生在外地工作，並涉及乙○○額度的問題。所以本件是
      先行完稅，再完成對保，時間相隔十日左右。基本上要完
      成對保手續，資料才會送出去，．．．貸款申請因為銀行
      是乙○○找的，我只能通知銀行趕快辦理而已。當初對於
      延遲交屋並沒有特別約定．．．」等語，足認兩造確係約
      定乙○○尾款之給付可配合貸款辦理。
  ３、依據系爭買賣契約收受款記錄表記載甲○○於91年4月15
      日收受乙○○現金437萬元。再據系爭買賣契約兩造補簽
      之第16條約定「本件買賣甲方付清尾款雙方辦理交屋時，
      賣方依民法規定應負擔半年之保固責任。交屋之同時，雙
      方同意本大樓於91年3月31日地震受損之修復（外牆及全
      體住戶負擔部分）由賣方甲○○先生全額負擔。標的物內
      部現況修繕，雙方協議暫保留尾款貳拾萬元正，由買方負
      責保管及督工，待工程完竣，費用由此保留款扣除，餘額
      再交還予賣方。」，雙方並無就給付尾款再為特別約定，
      亦無因地震乙事免除買方付款遲延責任之約定，乙○○抗
      辯應查明房屋受損狀況及損害責任歸屬之釐清後，再行辦
      理交屋及尾款給付情事及可不負給付遲延之責，並未舉證
      以實其說，自不可採。
  ４、乙○○於91年4月1日可持該書件至銀行辦理核貸事宜，銀
      行4月1日得為撥款事宜，業據乙○○於92年3月4日答辯狀
      陳述在卷。惟乙○○遲於91年4月15日始給付尾款437萬元
      予甲○○，依系爭買賣契約第9條第2項每逾一日應按該期
      未履行支付價款千分之一計算之違約金予甲○○。又雙方
      已約定保留20萬元尾款作為內部現況修繕之用。故乙○○
      遲付尾款共遲延14日，則乙○○應給付違約金6萬1180元
      （0000000*14/1000=61180）。甲○○逾此請求，則屬無
      據。
六、甲○○請求修繕費用結餘款33萬5267元中應退還甲○○9284
    元是否有理由？甲○○主張山水華廈大樓就３３１地震之修
    繕費用結餘款為33萬5267元，依照分攤比例，本應退還9284
    元，惟經該大樓住戶會議決議，將此結餘款轉為大樓老舊設
    施維護更新使用而集中保管未予退還，乙○○應退還甲○○
    此結餘款。乙○○抗辯管理委員會並未向內政部登記，當日
    出席住戶亦未過半數，該會議決議之效力尚具爭議，是就該
    結餘款負返還義務者為管理委員會，而非乙○○，甲○○之
    請求顯然依法無據。經查：
  １、系爭房屋於91年3月15日移轉所有權登記予乙○○，有建
      物登記謄本附卷可稽。
  ２、依據系爭買賣契約兩造補簽之第16條約定「本件買賣甲方
      付清尾款雙方辦理交屋時，賣方依民法規定應負擔半年之
      保固責任。交屋之同時，雙方同意本大樓於91年3月31日
      地震受損之修復（外牆及全體住戶負擔部分）由賣方甲○
      ○先生全額負擔。」。
  ３、依據管理委員會３３１地震修繕收據：日期為91年5月1日
      、繳款者為119號4樓、金額4萬5000元、付款性質331修繕
      費。則甲○○交之預定修繕費用4萬5000元係依據兩造契
      約之約定賠償乙○○之修復費用，並向管理委員會給付以
      代清償，而系爭大廈地震修繕支出162萬5000元，修繕費
      用結餘款為33萬5267元，依照分攤比例，本應退還119號4
      樓部分為9284元乙事，有臺北市○○街山水華廈（水座）
      住戶管理委員會３３１地震修繕收據、３３１地震大樓修
      繕工程支用說明、臺北市○○街山水華廈水座住戶開會簽
      到單、公告、臺北市○○街山水華廈水座住戶會議記錄及
      臺北市○○街山水華廈（水座）房屋修繕契約書等件為證
      。則甲○○應負擔修繕費用部分確定為3萬571 6元，而甲
      ○○前此賠償乙○○4萬5000元中有9284元為溢付。乙○
      ○受有9284元之財產上利益並無法律上之原因，自應返還
      予甲○○。
七、甲○○有無同意致贈乙○○喬遷賀禮3萬元？乙○○辯稱甲
    ○○同意致贈乙○○喬遷賀禮3萬元。經查：證人盛蒞平於
    原審92年4月3日言詞辯論期日證稱：「．．．那天給付尾款
    之後，仲介小姐主動告訴乙○○，與會甲○○的哥哥要三萬
    元給乙○○，因為他們有看到天花板的情形，拿取這筆款項
    作為補償，．．．」等語，又證人即本件房屋仲介公司人員
    曾汪秀琪於原審92年5月1日言詞辯論期日證稱：「．．．買
    方遲遲不交屋，賣方催促買方，如不交屋就依法辦理。買方
    就要求賠償．．．後來甲○○的哥哥以三萬元達成協議，這
    是當下談好的，但是後來買方覺得不妥當，賣方也有疑問為
    何會如此。買方是在談妥後第二天認為有問題，才會推翻協
    議，．．．後來買方的姊姊有提出由賣方保留二十萬元，作
    為修繕的金額。．．．前開所稱的三萬元都是甲○○的哥哥
    自己作主，如果不給付，就由他來付，但是甲○○自始都不
    願意．．．」等語，而證人即甲○○之兄林誠吉於原審93年
    年2月5日言詞辯論期日證稱：「．．．我當時有告知仲介人
    員，請乙○○趕緊交屋，我願意私下支付三萬元給乙○○，
    但是乙○○並不同意，反而要求二十萬元的預扣款項作為修
    繕房屋之用。．．．」等語，足認實際上同意致贈被告3萬
    元喬遷賀禮者為證人林誠吉，並非甲○○，且因雙方其後另
    有約定，原有約定已為事後所變更，甲○○並無同意致贈乙
    ○○喬遷賀禮3萬元，乙○○上開所辯即不足採。
八、綜上所述，乙○○應給付甲○○系爭房屋價金保留款餘額為
    10萬200元、違約金6萬1180元、返還溢付之修繕費用9284元
    ，合計17萬664元。及自起訴狀繕本送達翌日即92年2月14日
    起至清償日止，按年息5%計算之利息。原審就超過14萬5900
    元即2萬4764元（000000-000000=24764）及自92年2月14日
    起至清償日止，按年息5%計算之利息部分為甲○○敗訴判決
    ，尚有未洽，甲○○上訴意旨求予廢棄改判，為有理由，爰
    由本院廢棄改判如主文第2項所示。至於甲○○其餘上訴及
    乙○○上訴不應准許部分，原判決為甲○○部分敗訴、乙○
    ○敗訴之判決，經核於法並無不合，上訴意旨求予廢棄改判
    ，為無理由，應駁回其上訴。
九、據上論結，本件甲○○之上訴，為一部有理由，一部無理由
    ，乙○○上訴為無理由，依民事訴訟法第436條之1第3項、
    第450條、第449條第1項、第79條、第78條、第463條，判決
    如主文。
中　　華　　民　　國　　94　　年　　8 　　月　　23　　日
                 民事第四庭    審判長法　官　周玫芳
                                     法  官  劉又菁
                  　　　　　　　　　 法　官　薛中興
以上正本係照原本作成
不得上訴
中　　華　　民　　國　　94　　年　　8 　　月　　23　　日
                                     書記官　薛德芬
